最高法院刑事判決　　　　　　九十六年度台上字第六八六四號
上　訴　人　甲○○
上列上訴人因殺人未遂案件，不服台灣高等法院花蓮分院中華民
國九十六年六月二十七日第二審判決（九十六年度上訴字第八一
號，起訴案號：台灣台東地方法院檢察署九十五年度偵字第一三
二五號），提起上訴，本院判決如下：
    主  文
原判決撤銷，發回台灣高等法院花蓮分院。
    理  由
本件原判決認定上訴人甲○○因其子王嘉盛積欠陳聰明工資新台
幣（下同）一萬五千元，經陳聰明多次前往催討後，於民國九十
五年四月初與陳聰明約定於同年月三十日在其台東縣卑南鄉○○
村○○路一九五號住處，由其代王嘉盛支付上開工資。陳聰明乃
於同年月三十日晚間九時三十分許，應約至上訴人上開住處內索
取工資，又陳威丞因見陳聰明至上訴人住處未歸，亦隨後前往關
切，到場時適見上訴人仍一再拖延，不願支付積欠多時之工資，
而與陳聰明發生爭執，乃心生不悅，言談間口氣即有不善，復不
同意上訴人以分期付款方式支付，並要求上訴人簽發本票，上訴
人因不滿陳聰明及陳威丞催討工資之態度，竟因一時氣憤，明知
以鋒利之水果刀刺入人體之胸部、腰腹部，將傷及人體之臟器、
動脈要害，致生死亡結果，仍基於縱使以此手法攻擊可能致使陳
威丞、陳聰明死亡亦不違背其本意之不確定殺人故意，自客廳茶
几上取出水果刀朝陳威丞胸部刺去，陳威丞見狀雖隨手撿拾椅子
欲阻擋逃跑，仍因未能阻擋而遭上訴人朝胸部猛刺一刀，致受有
胸壁穿刺傷長約五公分、寬二公分、深約六公分之傷害，陳聰明
見陳威丞遭刺，即欲上前攔阻，又遭上訴人朝陳聰明右側腰部猛
刺一刀，致陳聰明受有腰部深穿刺傷長三公分、深約四公分之傷
害。陳威丞、陳聰明於遭刺後先後即負傷逃往屋外，陳威丞並因
傷重而不支倒地，倒臥在馬路上。上訴人復持刀追至屋外，因見
原陪同陳聰明前往而在屋外等候之陳聰明友人林烈史趨近察看，
始行停手。嗣上訴人在有偵查權限之公務員發覺其犯罪前，自行
撥打電話至台東縣警察局台東分局利嘉派出所報案，等待員警到
場處理，並向據報前往處理之台東縣警察局警員陳明經過，自首
而接受裁判。陳聰明、陳威丞經送往行政院衛生署台東醫院急救
方倖免於難等情。因而維持第一審論處上訴人殺人未遂罪刑（依
未遂犯及自首之例遞減其刑，量處有期徒刑四年六月）之判決，
駁回上訴人之第二審上訴。固非無見。
惟查：(一)、科刑之判決書，須將認定之犯罪事實詳記於事實欄，
然後於理由內逐一說明其憑以認定之證據，使事實與理由兩相一
致，方為合法。倘事實記載前後齟齬，或所認定之事實，與所採
之證據不相適合，均屬判決理由矛盾；若事實有所記載，而理由
未加說明，即為判決理由不備，均足構成撤銷之原因。又刑法第
十三條第一項及第二項分別規定：「行為人對於構成犯罪之事實
，明知並有意使其發生者，為故意。」「行為人對於犯罪之事實
，預見其發生而其發生並不違背其本意者，以故意論。」前者採
希望主義，學理上稱為直接故意，後者採容任主義，學理上以間
接故意或未必故意稱之，二者有別，不容相混淆。原判決事實欄
記載上訴人因不滿陳聰明及陳威丞催討工資之態度，竟因一時氣
憤，明知以鋒利之水果刀刺入人體之胸部、腰腹部，將傷及人體
之臟器、動脈要害，致生死亡結果，仍基於縱使以此手法攻擊可
能致使陳威丞、陳聰明死亡亦不違背其本意之不確定殺人故意，
自客廳茶几上取出水果刀朝陳威丞胸部刺去等情（見原判決第一
頁倒數第七行至第四行）。然其理由則記載上訴人持水果刀刺擊
陳聰明右側腰部，致陳聰明腰部深穿刺傷深約四公分，達該水果
刀之全開鋒長度之三分之一，足見上訴人手持水果刀向陳威丞胸
部、陳聰明腰部刺下時，「用力之猛」，而人體之上半部係心臟
、肺臟等多種重要臟器所在，腰腹部亦為人體重要臟器、血管分
布之處，以該水果刀朝人體要害部位刺入，極易因傷及心臟、肺
臟、腎臟等要害部位，流血過多致死，乃一般人具備之通識，上
訴人行為時已年近六十歲，且參與台東縣警察局義勇警察隊已三
十年餘，為一社會經驗豐富之成年人，當無不知之理，其竟持鋒
利之水果刀「猛力刺向陳威丞胸部、陳聰明之腰部等要害部分」
等語（見原判決第八頁倒數第八行至第九頁第四行），所謂「明
知以水果刀朝人體要害部位刺入，極易因傷及心臟、肺臟、腎臟
等要害部位，流血過多致死」，仍用力猛力刺向陳威丞胸部、陳
聰明之腰部等要害部分，如果不虛，上訴人似係對於構成犯罪之
事實，明知並有意使其發生之直接故意殺人，而非間接故意殺人
，其所認定之事實，與所採之證據不相適合，已屬判決理由矛盾
之違誤。且原判決事實雖認上訴人係基於不確定之殺人故意，然
其理由就上訴人對犯罪事實之發生，是否「預見其發生」而「其
發生並不違背其本意」，並未詳加說明，亦有理由不備之違誤。
(二)、刑法上之正當防衛，指對於現在不法之侵害，出於防衛自己
或他人權利之行為而言；至不法之侵害究屬現在或業已過去，則
應權衡個案當時之型態及情節，從客觀上加以審酌判斷。證人即
上訴人之子王嘉瑛於九十五年五月十二日檢察官訊問時結證：「
陳聰明父子和朋友一共四人開二部車一起來我家，陳聰明和他一
個朋友先進來，跟我爸爸講錢的事，後來越吵越大聲，陳聰明的
朋友先出去，陳聰明兒子就進來，就敲我家茶几，後來父子倆又
打我爸爸，也動手打我，陳聰明兒子又要拿我家圓椅子，我被打
的有點昏昏的，後來我被他爸爸拉出去外面，陳聰明叫他朋友來
，我爸就說要報警」等語（偵查卷第十六頁），倘若無訛，依當
時情形，客觀上能否謂不法侵害已不存在，而無正當防衛或防衛
過當之適用？實值研酌。原判決對上訴人有關正當防衛之抗辯，
並未進一步詳加審酌論述，僅以上訴人前後供詞不一，即認其所
云正當防衛無可採信，亦有未合。以上，或為上訴意旨所指摘，
或屬本院得依職權調查之事項，應認原判決具有撤銷發回更審之
原因。
據上論結，應依刑事訴訟法第三百九十七條、第四百零一條，判
決如主文。
中　　華　　民　　國　九十六　年　 十二 　月　　六　　日
                      最高法院刑事第七庭
                          審判長法官  張　淳　淙
                                法官  劉　介　民
                                法官  張　春　福
                                法官  蔡　彩　貞
                                法官  林　俊　益
      本件正本證明與原本無異
                                      書  記  官
中　　華　　民　　國　九十六　年　 十二 　月   十三   日
                                                 H
